【裁判字號】    98,重上更(一),162
【裁判日期】    990504
【裁判案由】    損害賠償
【裁判全文】
臺灣高等法院民事判決             98年度重上更(一)字第162號
上訴人即附  乙○○
帶被上訴人              樓
訴訟代理人  王迪吾律師
            蔡憶鈴律師
被上訴人即  鴻亞實業有限公司
附帶上訴人
兼
法定代理人  甲○○
共      同
訴訟代理人  簡良夙律師
複  代理人  邱天一律師
上列當事人間請求損害賠償事件，上訴人對於中華民國96年5月2
3日臺灣桃園地方法院94年度重訴字第353號第一審判決提起上訴
，被上訴人為附帶上訴，經最高法院發回更審，本院於民國99年
4月20日言詞辯論終結，判決如下：
    主  文
原判決（除確定部分外）關於駁回上訴人乙○○後開第2項之訴
部分，及命其負擔訴訟費用之裁判廢棄。
被上訴人甲○○、鴻亞實業有限公司應再連帶給付上訴人乙○○
新台幣參佰參拾壹萬陸仟陸佰陸拾伍元及自民國九十四年十二月
十六日起至清償日止，按年息百分之五計算之利息。
其餘上訴駁回。
附帶上訴駁回。
第一審訴訟費用（除確定部分外）關於命上訴人乙○○負擔部分
，及第二審及發回前第三審訴訟費用關於上訴部分，由被上訴人
甲○○、鴻亞實業有限公司連帶負擔二分之一，餘由上訴人乙○
○負擔；關於附帶上訴部分，由附帶上訴人甲○○、鴻亞實業有
限公司連帶負擔。
本判決所命給付部分，上訴人乙○○如以新台幣壹佰壹拾萬伍仟
伍佰伍拾伍元為被上訴人甲○○、鴻亞實業有限公司供擔保後，
得為假執行。
    事實及理由
壹、程序方面：
    按訴之變更或追加，非經他造同意，不得為之。但第255條
    第1項第2款至第6款情形，不在此限。又按訴狀送達後，原
    告不得將原訴變更或追加他訴。但有下列各款情形之一者，
    不在此限：‧‧三、擴張或減縮應受判決事項之聲明者。民
    事訴訟法第446條第1項、第255條第1項第3款分別定有明文
    。查上訴人原上訴聲明其中：「二、上開廢棄部分，被上訴
    人應連帶給付上訴人新台幣（下同）2,936,682元，及自民
    國（下同）94年12月16日起至清償日止，按年息5%計算之利
    息」擴張為「二、被上訴人應連帶再給付上訴人6,534,318
    元，及自94年12月16日起至清償日止，按年息5%計算之利息
    」（見前審卷(一)第26頁、卷(二)第257頁），揆諸前開規
    定，核無不合，應予准許。
貳、實體方面：
一、上訴人即附帶被上訴人乙○○ (下簡稱乙○○)主張：
（一）伊自93年5月間起，受僱於被上訴人即附帶上訴人鴻亞實
      業有限公司(下簡稱鴻亞公司）擔任作業員職務。鴻亞公
      司之負責人即附帶上訴人甲○○(下簡稱甲○○)明知操作
      油壓機(即衝剪機）有高度危險，竟未遵守勞工安全衛生
      法(下簡稱勞安法)及民法第483條之1之規定，對伊及訴外
      人丙○○施以必要之安全衛生教育及訓練，亦未訂定安全
      衛生工作守則，即指示伊與訴外人丙○○一同操作油壓機
      。嗣訴外人丙○○於93年6月1日上午，操作第一台油壓機
      (下稱系爭油壓機）時，因未將系爭油壓機之安全開關即
      紅外線遮斷裝置開啟，又不慎誤觸按鈕啟動油壓機，致伊
      之右手手掌遭系爭油壓機之壓板壓斷(下稱系爭事故)，歷
      經截肢及多次復健，身心受創，爰依據民法第28條、第18
      4條第2項前段、第185條第1項前段、第487條之1、第193
      條第1項、第195條第1項前段及公司法第23條第2項之規定
      ，於原審求為命鴻亞公司及甲○○(以上二人合稱被上訴
      人等)連帶賠償8,455,078元(含減少勞動能力之損失4,825
      ,078元、更換義肢費用163萬元、非財產上損害之慰撫金
      200萬元）及自94年12月16日起，至清償日止，按年息5%
      計算利息之判決。
（二）甲○○為鴻亞公司之負責人，乙○○為鴻亞公司之新進勞
      工，被上訴人等均屬勞安法第2條第2項所稱之雇主，自有
      依勞安法第23條第1項前段、第25條及勞工安全衛生教育
      訓練規則第15絛第1項規定，於乙○○及丙○○開始作業
      前，應施以操作系爭油壓機台所必要之安全衛生教育訓練
      ，卻違反應盡義務未予訓練，且行政院勞工委員會（下簡
      稱勞委會）95年5月4日勞安1字第0950021174號函復台灣
      桃園地方法院（下簡稱桃園地院）：「...如雇主僅教導
      勞工如何操作沖壓床印壓零件及如何啟動緊急停止機構，
      尚未符合上述同規則附表13規定之課程及時數」，及勞委
      會北區勞動檢查所94年8月23日勞北檢制字第0941013228
      號函復：「..(二)另該公司對衡壓作業未於安全衛生工作守
      則訂定本項安全作業標準，違反勞工安全衛生法第25條第
      1項，且該公司未對新僱勞工使其接受必要之安全衛生教
      育訓練，違反勞工安全衛生法第23條第1項之規定」。是
      甲○○客觀上並無不能注意遵守前開規定之情事，竟未注
      意及遵守上開勞安法之規定，致乙○○未能提高注意安全
      之工作危機意識，做出前述危險之操作系爭油壓機台行為
      ，終致乙○○因而受有截肢之傷害，甲○○自應依民法第
      184條第2項負侵權行為損害賠償責任，鴻亞公司對於公司
      負責人甲○○因執行職務加於乙○○之損害，依民法第28
      條負連帶賠償責任。
（三）鴻亞公司屬勞安法第2條第2項所稱之雇主，乙○○為鴻亞
      公司之員工，兩造間核屬僱傭契約關係，乙○○於上班操
      作油壓機服勞務之時，因未曾受充足之安全教育訓練等不
      可歸責於己之事由，受有終生右手殘障之職業災害，依民
      法第487絛之1第1項規定，僱用人即鴻亞公司自應負債務
      不履行之損害賠償之責。又甲○○係鴻亞公司負責人，係
      因執行業務違反法令，致乙○○受有上述傷害，鴻亞公司
      既因此依僱傭契約負損害賠償責任，依公司法第23條規定
      ，甲○○即應負連帶賠償責任。雖被上訴人等辯稱公司法
      第23條係基於法律之特別規定云云，惟甲○○依公司法第
      23條規定負連帶賠償責任係因渠違反法令(勞安法)行為，
      始應與鴻亞公司負連帶責任，於法並無不合。
（四）本件鴻亞公司與甲○○，係因民法第184條第2項及第28條
      或公司法第23條規定，對乙○○負連帶賠償責任，與第三
      人丙○○依民法第184條第1項前段應負侵權行為損害賠償
      責任之發生基礎不同，兩者間無所謂內部比例分擔，或民
      法第188條第3項求償權的問題，兩者間非真正連帶債務，
      則被上訴人等自無援引丙○○的時效利益，就全部債務同
      免責任之餘地。且乙○○未向丙○○請求侵權行為的時效
      ，已在第一審言詞辯論終結前完成，依民事訴訟法第447
      條第1項前段，已不得再提出。請依同條第3項規定駁回之
      。
（五）被上訴人等應再連帶賠償乙○○653萬4318元，茲分述於
      下:
  １、關於勞動能力減損部份：
      乙○○於事故發生前已取得中華民國工業電子丙級技術士
      證及電腦硬體裝修丙級技術士證，月薪為2萬7千元，而所
      謂殘存勞動能力，應以其能力在通常情形下可能取得之收
      入為標準，若事故不發生，乙○○於通常情形下可取得之
      收入至少為2萬7千元，應以此為減損勞動能力之計算基準
      。又乙○○係受有右手壓傷並接受前臂截肢手術，依國立
      臺灣大學醫學院附設醫院(下簡稱台大醫院)鑑定結果，認
      其右手腕壓碎無法重建而進行右手腕部截肢，依其病情評
      估，因右手無法工作，工作能力減損約76.9%，準此，乙
      ○○前所從事之工作屬勞動性質，受傷時年齡為23歲，兩
      造不爭執乙○○受傷時之月薪為2萬7,000元，我國強制退
      休年齡依勞動基準法第54條第1項第1款規定為65歲，則以
      42年計算減少上訴人勞動能力損失期間。是依霍夫曼氏計
      算法，以年息5  %計算，扣除中間利息計算結果，上訴人
      減少勞動能力之損失，應為555萬4,451元【計算式:2萬7,
      000元76.9%1222.00000000(以乙○○計算至65歲退
      休止之平均餘命之霍夫曼系數) ＝555萬4,451元，元以下
      四捨五入】。
  ２、關於增加生活費支出部分(更換義肢) :
      兩造不爭執乙○○裝設之義肢為「肘下美觀功能義手組(
      矽膠式)」，該種類義肢總價為9萬元，雖乙○○得申請健
      保補助，惟依全民健康保險醫療辦法第31條及其附件二第
      三點規定：「給付次數：同一部位之義肢裝配，以給付一
      次為限。」，而乙○○於93年10月間第一次裝設時已申請
      給付，除扣除健保補助(4萬2千元)後，乙○○仍需支出4
      萬8,000元，從而乙○○將來再更換義肢，依全民健康保
      險醫療辦法第31條之規定，無法再申請健保給付。且按身
      心障礙者醫療及輔助器具費用補助辦法第4條第2項標準表
      第4頁規定所示：「肘下前臂義肢單肢，使用年限(保固年
      限)為3年。」，且經本院函查桃園縣政府社會處99年1月2
      2日府社障字第0990024671號、99年2月6日府社障字第099
      0042878號函，與德林、正全義肢公司之回覆函意見相同
      ，可知「肘下美觀功能義手組(矽膠式)」之使用平均年限
      為3年，但手皮部分則無保固。又上開補助辦法係指乙○
      ○於每3年更換時可補助2萬元，而非如被上訴人等所認每
      3年可補助2萬，被上訴人等誤解前開規定，至為明顯。況
      按上開辦法第7條規定:「本辦法補助項目所需經費，直轄
      市及縣(市)政府應逐年編列預算辦理。」此項給付係國家
      為扶助身心障礙者，依其障礙程度給予經濟上多寡不同之
      給付，應不得因此項國家扶助政策而減輕被上訴人等之責
      任，否則，於政府經費不足情形下，乙○○(身心障礙者)
      反受不利。承上，上訴人第1次裝配「肘下美觀功能義手
      組(矽膠式) 」經健保給付後，支出4萬8千元，嗣後每3年
      需更換乙次義肢，無健保給付，依上訴人平均餘命55. 79
      年計算，尚須更換義肢達18次，是以裝配「肘下美觀功能
      義手組(矽膠式)」而言，乙○○增加生活費支出達166萬8
      千元(計算式：4,8000元＋90,000元18(次)＝1,668,000
      元)。
  ３、關於慰撫金部分：
      本件損害發生時乙○○年僅23歲7個月且未婚，正值青春
      年華，剛邁入社會工作，有大好機會得以自我實現、追尋
      夢想，甚至計畫工作穩定後再度進修以充實自我，詎料發
      生系爭災害成為重度殘障，不但勞動能力減損達76.9%之
      譜，更對其日後選擇工作、社交、運動、生活、擇偶、家
      庭等面向影響至鉅，無論肉體及精神上均受有極大痛苦。
      而鴻亞公司部分，依其提出之營利事業所得稅結算申報書
      ，其93年度營業收入淨額為1億4,936萬0,187元，94年度
      營業收入淨額為1億7,649萬4,604元、95年度營業收入淨
      額為1億7,615萬1,981元；甲○○部分，依卷內93年至95
      年財產總歸戶資料，其財產總額共計6422萬899元，揆諸
      最高法院51年度臺上字第223號判例意旨，乙○○受有如
      斯巨大痛苦，而被上訴人等資產合計逾億元，資力甚強，
      斟酌雙方身分資力與加害程度，慰撫金應以200萬元為適
      當。
  ４、乙○○已受領被上訴人等賠償之192萬9737元(實含勞保給
      付56萬6517元)，及安泰人壽公司失能險保險金24萬元，
      再扣原審判決金額51萬8,396元，被上訴人等應再給付6,5
      34,318元。
（六）乙○○就所受傷害並無過失，被上訴人等不得主張過失相
      抵：被上訴人等固抗辯乙○○受傷係因工作時與訴外人丙
      ○○聊天嘻鬧所致，可歸責於乙○○云云。惟證人丁○○
      並未親見乙○○係因工作時嘻鬧聊天而受傷，無從證明其
      受傷有何過失。又遍觀全卷，被上訴人等就上開抗辯復未
      提出其他證據，難謂已克盡舉證責任，足見被上訴人上開
      抗辯純屬臨訟杜撰之詞。
（七）嗣於本院上訴聲明為：原判決關於駁回上訴人後開第二項
      之訴部分廢棄；被上訴人等應連再帶給付乙○○6,534,31
      8元，及自94年12月16日起至清償日止，按週年利率百分
      之五計算之利息；並願以現金或等值之可轉讓定期存單供
      擔保，請准宣告假執行。對附帶上訴答辯聲明：附帶上訴
      駁回。【原審判命被上訴人等連帶給付乙○○518,396元
      本息；而駁回乙○○其餘之請求。兩造各就其敗訴部分聲
      明不服（除確定部分外），提起上訴或附帶上訴。乙○○
      提起上訴後，請求之金額為6,534,318元本息，惟本院前
      審判命廢棄原審所為命被上訴人等連帶給付518,396元之
      本息，改判駁回乙○○該部分在原審之訴，並駁回乙○○
      之上訴；對此乙○○不服提起第三審上訴，經最高法院判
      命本院前審判決除假執行部分外廢棄，發回本院審理】。
二、被上訴人等則以下列辯詞資為抗辯：
（一）甲○○雖為鴻亞公司之負責人，然其並未就系爭油壓機之
      現場操作為直接指揮監督，又甲○○確有要求公司員工開
      啟紅外線遮斷裝置，是對於乙○○所受傷害並無過失可言
      ，且其因此所涉及業務過失重傷害罪責部分，亦經台灣桃
      園地方法院以96年度易字第407號判決無罪在案，公訴人
      上訴後，業經本院以96年度勞安上易字第1號判決上訴駁
      回，是故被上訴人等對乙○○所受之傷害，並無任何過失
      可言，原審判決就此部分顯有錯誤；又甲○○縱未對員工
      施以安全衛生之教育及訓練，然其既已設置防止危害發生
      之安全衛生設備，即足以防止操作系爭油壓機之員工發生
      危險，此由行政院勞工委員會北區勞動檢查所94年8月23
      日勞北檢制字第0941013228號函：「(一)經查該公司設置衝
      壓機械 (油壓機)其衝壓能力500公噸共2台，該項機械皆
      設置雙手操作安全裝置及感應式安全裝置，且本所檢查時
      前述安全裝置，皆在正常使用狀態中，故肇災機械安全設
      施於檢查當日並未發現有違反勞動法令之規定。」可證被
      上訴人等業已依據勞安法規定設置必要安全衛生設備，已
      足以防止使用操作油壓機台員工危險之發生。
（二）又乙○○受有右手手掌遭系爭油壓機之壓板壓斷之傷害，
      純係因負責操作系爭油壓機之訴外人丙○○及乙○○未依
      公司要求開啟系爭油壓機之安全開關所致，此等係專業人
      員乙○○或訴外人丙○○本身應為業務上注意之義務，乙
      ○○疏於此等工作安全防護與鴻亞公司有無對員工施以安
      全衛生之教育及訓練並無因果關係；縱認被上訴人等應負
      損害賠償責任，惟乙○○年紀尚輕，尚可學習其他技能，
      且於96年4月1日已開始工作，且月薪為24,800元，是其所
      受有之勞動能力損失應僅為544,512元；又即令乙○○未
      來有變換工作可能，惟其可取得之薪資亦無可能低於勞委
      會所公告之最低薪資17,280元，原審判決未審究此爭點，
      逕認以原有工資之70%認定勞動能力減損價額，顯係錯誤
      。
（三）乙○○所使用之義肢可申請健保給付，自無增加生活上所
      需費用可言；乙○○又以內政部所定身心障礙者醫療及輔
      助器具費用補助辦法第4條第2項標準表，就肘下前臂義肢
      單肢，使用年限為3年為據，主張其所使用之美觀手使用
      年限為3年云云，惟查，就內政部所定之前開補助辦法，
      係為輔助身心障礙者所制定之社會編列補助規定，每三年
      可申請義肢補助費2萬元，惟此並不能據認其所使用之美
      觀手義肢須三年更換一次，且乙○○原所提出之電子功能
      義肢，尚較美觀手精密、繁複，尚可保固六年，更何況係
      無任何功能，純粹是美觀功能之美觀手義肢？故乙○○主
      張美觀手義肢耐用年數為3年，顯不可採。縱乙○○所使
      用之義肢係以美觀功能義手組計算增加生活支出，然依據
      報價單所載，美觀功能手之報價金額為8萬1千元，並非9
      萬元，乙○○顯係浮報支出；此外，乙○○依據前開補助
      辦法每三年可申請補助2萬元，就此部份之補助費用，亦
      應扣除。
（四）乙○○所請求之慰撫金顯屬過高，鴻亞公司為小規模企業
      ，資本額為1200萬元，經營成本甚高，對外舉債高達8千
      萬元，又甲○○雖為公司負責人，然學歷僅為國中畢業，
      育有2名子女，為小康家庭，而其所有之房地亦有高額貸
      款，資力並不豐厚，被上訴人等業已善盡僱主之最大能力
      ，乙○○請求之慰撫金過高，應予酌減。
（五）上訴人在操作油壓機時，適與訴外人丙○○嘻鬧，倘若乙
      ○○謹慎專心操作，未與丙○○說話嘻鬧，則依油壓機之
      操作現狀，應不致發生危險，乙○○顯就其所受傷害亦屬
      與有過失；又乙○○已受領失能保險金24萬元，且鴻亞公
      司亦已給付上訴人192萬9,737元，是此部分金額均應予以
      扣除；又乙○○既係因訴外人丙○○操作油壓機不當而受
      傷，惟其迄今仍未對訴外人丙○○請求損害賠償，是訴外
      人丙○○應得對乙○○主張時效抗辯，故伊等亦得就訴外
      人丙○○應分擔之賠償額部分主張時效抗辯而拒絕給付。
（六）於本院附帶上訴聲明：原判決不利附帶上訴人部分廢棄；
      上廢棄部分，附帶被上訴人在第一審之訴駁回。並於本院
      答辯聲明：上訴駁回。
三、兩造不爭執事項：(見本院99年1月13日準備程序筆錄)
（一）乙○○自93年5月4日起受僱於鴻亞公司擔任作業員職務。
（二）乙○○於93年6月1日與訴外人丙○○共同操作系爭油壓機
      時，因系爭油壓機所裝設之安全設備即紅外線遮斷裝置未
      開啟，且訴外人丙○○又誤觸按鈕啟動系爭油壓機，致乙
      ○○置放在系爭油壓機壓板上之右手手掌遭壓傷，經送醫
      急救施以前臂截肢手術後，受有一肢機能毀敗之傷害。
（三）乙○○於系爭事故發生後，受領鴻亞公司賠償金192萬9,7
      37元(包含勞保局給付)及受領安泰人壽保險股份有限公司
      (下稱安泰壽險公司）所給付之失能保險金24萬元。
（四）訴外人丙○○因系爭事故所涉及刑責部分，業經刑事法院
      依業務過失重傷害罪名，判處有期徒刑6月確定。
（五）甲○○因系爭事故所涉及刑責部分，則經刑事法院諭知無
      罪確定。
四、兩造爭執事項：
（一）被上訴人等就乙○○所受傷害，是否應負賠償責任？
（二）被上訴人等與訴外人丙○○間有無法律上連帶關係？對此
      ，被上訴人等是否得主張時效抗辯？
（三）被上訴人等應賠償乙○○減少勞動能力損失之數額為何？
（四）乙○○應此職業傷害增加生活費支出若干？
（五）乙○○應此職業傷害，慰撫金以若干為適當？
（六）乙○○所受傷害是否與有過失，被上訴人等可否主張過失
      相抵？
五、得心證之理由：
（一）被上訴人等就乙○○所受傷害，是否應負賠償責任？
  １、按雇主對勞工應施以從事工作及預防災變所必要之安全衛
      生教育、訓練；又雇主應依本法及有關規定會同勞工代表
      訂定適合其需要之安全衛生工作守則，報經檢查機構備查
      後，公告實施，勞安法第23條第1項、第25條第1項分別定
      有明文。又依勞安法第2條第2項規定，所稱雇主，係指事
      業主或事業之經營負責人。查甲○○為鴻亞公司之經營負
      責人，有有限公司變更登記表附卷可證(見原審卷第22、2
      3頁)，且為兩造所不爭執 (見原審卷第55頁)，從而依上
      開規定，甲○○自負有對所屬勞工施以從事工作及預防災
      變所必要之安全衛生教育、訓練，並訂定適合其需要之安
      全衛生工作守則之義務。再經參酌勞委會就另案（桃園地
      院95年度訴字第14號）函復桃園地院之95年5月4日勞安1
      字第0950021174函文記載：「依勞工安全衛生法第23條第
      1項及勞工安全衛生教育訓練規則第15條第1項規定，雇主
      對新僱勞工、或在職勞工於變更工作前，應使其接受適於
      各該工作必要之安全衛生教育訓練。沖壓床屬於生產性機
      械，雇主對從事沖壓床 (衝剪機械）作業之勞工，於新僱
      或變更工作前，應依上開規定辦理6小時之勞工安全衛生
      教育訓練.... 如雇主僅教導勞工如何操作沖壓床印壓零
      件及如何啟動緊急停止機構，尚未符合上述同規則附表13
      規定之課程及時數」 (見原審卷第182頁)，足見甲○○就
      從事油壓機作業之所屬勞工，應在渠等開始作業前，對之
      施以6小時之勞工安全衛生教育訓練，否則即違反勞安法
      之規定。
  ２、查甲○○因乙○○所受本件職業傷害案件，雖經檢察官以
      過失傷害罪嫌起訴，惟業經桃園地院以96年度易字第407
      號判決無罪，復經本院以96年勞安上易字第1號判決上訴
      駁回確定在案，此有上開刑事判決附卷可按（見原審卷第
      251至258頁、本院96年度重上字第387號卷（下簡稱前審
      卷）第81至88頁），惟審之上開判決內容，係認定甲○○
      負責營業所，無在工廠監督注意之可能，且工廠組長丁○
      ○已口頭告知系爭油壓機如何操作，非未施以教育訓練，
      而認定其不構成犯罪。然查針對甲○○是否遵守勞安法規
      定，對乙○○施以6小時之勞工衛生教育訓練一節並未論
      及，是以甲○○是否因違反上開規定而負有過失責任，本
      應另以認定，不受上開刑事判決之拘束，是甲○○以上開
      刑事判決為據，尚不足作為有利於其認定。
  ３、又查甲○○復舉證人丙○○於桃園地院95年度桃簡字第14
      34號刑事案件95年6月30日、於原審95年3月20日言詞辯論
      期日之證詞（見原審卷第161至163頁、第80至82頁），辯
      稱系爭油壓機現場非由其直接監督，係組長丁○○，且甲
      ○○確有要求公司員工開啟紅外線遮斷裝置，伊無過失云
      云，然揆諸首開規定，甲○○為勞安法上之雇主，即有依
      首開規定實施必要之勞工安全衛生教育訓練之義務，並可
      由甲○○先教導幹部後，再由幹部對基層員工實施安全教
      育6小時，且亦應由甲○○或令其幹部制訂勞工安全教育
      標準，俾使新僱勞工、或在職勞工於變更工作前，接受適
      於各該工作必要之安全衛生教育訓練，故甲○○當無法以
      其非直接指揮監督而推卸責任，且查證人丙○○於原審95
      年3月20日言詞辯論期日亦證稱，伊到鴻亞公司工作，只
      有組長丁○○口頭敘述教導伊如何操作，紅外線遮斷裝置
      ，係在工作一、兩個禮拜才知道，平常組長帶伊時，也沒
      有開啟，乙○○早伊一天進公司，也是口頭敘述，沒有看
      過公司訂定勞工安全工作守則等語（見原審卷第83、84頁
      ），亦可證甲○○對新進勞工丙○○、乙○○僅派由組長
      丁○○隨機口頭教導操作，並未正式實施衛生安全教育6
      小時，亦未制訂勞工安全教育標準，其應注意實施及制定
      而未注意，導致丙○○在訓練不足情形，輕忽而未啟動紅
      外線遮斷裝置，而造成乙○○受有上開傷害，應認甲○○
      應負過失責任，並與乙○○之上開傷害結果間，有相當因
      果關係，甲○○所辯，應不足採。
  ３、況查勞委會北區勞動檢查所於94年8月23日以勞北檢製字
      第0941013228號函復桃園地院檢察署有關對鴻亞公司實施
      勞動檢查結果亦記載：「(一)經查該公司(按：指鴻亞公
      司）設置衝壓機械(油壓機）....皆設置雙手操作式安全
      裝置及感應式安全裝置，且本所檢查時前述安全裝置，皆
      在正常使用狀態中，故肇災機械安全設施於檢查當日並未
      發現有違反勞動法令之規定。(二)另該公司對衝壓作業未
      於安全衛生工作守則訂定本項安全作業標準，違反勞工安
      全衛生法第25條第1項，且該公司未對新僱勞工使其接受
      必要之安全衛生教育訓練(無書面資料），違反勞工安全
      衛生法第23條第1項之規定」(見原審卷第160頁），是以
      甲○○固然有依據勞安法規定設置安全衛生設備，惟甲○
      ○於系爭事故發生前，並未對操作油壓機之所屬勞工施以
      必要之安全衛生教育及訓練，亦未訂定操作油壓機之安全
      作業標準，已如前述，仍違反勞安法第23條第1項及第25
      條第1項之規定，揆諸首開規定，仍無法使新進勞工因受
      充分訓練而得以預防災變之發生，故甲○○辯稱伊業依勞
      安法規定設置必要安全衛生設備，已足以防止使用操作油
      壓機台員工危險之發生云云，應不足採。
  ４、再查被上訴人等舉證人即鴻亞公司會計暨生產管理人員戊
      ○○於上開刑案檢察官偵查中證稱，公司有專人訓練新進
      員工，伊將乙○○交由訓練人員等語；及證人即勞委會北
      區勞動檢查所檢查員己○○於上開刑案第一審調查時證稱
      ，從事油壓機，不需要專門技師證照之人來作訓練，只要
      公司資深員工或主管就可以訓練等語，而認為操作油壓機
      無須具備何專業智能，且經組長、廠長口頭教導，就工作
      上所必備之知識理當知之甚稔，足見被上訴人並非未施以
      教育訓練云云，然依前所述，可知被上訴人等固有由公司
      組長教導丙○○、乙○○如何操作紅外線遮斷裝置等情，
      惟該行為係隨機地口頭教導，非如被上訴人等所舉證人戊
      ○○所證稱係交由專人訓練新進員工之情，顯然丙○○、
      乙○○未達必要之安全衛生教育及訓練6小時之程度，被
      上訴人亦未訂定操作油壓機之安全作業標準，且依上開勞
      委會95年5月4日勞安1字第0950021174函文可知，新僱勞
      工在工作前，應使其接受適於各該工作必要之安全衛生教
      育訓練。沖壓床屬於生產性機械，雇主對從事沖壓床(衝
      剪機械）作業之勞工，於新僱勞工，應依勞安法規定辦理
      6小時之勞工安全衛生教育訓練，如雇主僅教導勞工如何
      操作沖壓床印壓零件及如何啟動緊急停止機構，尚未符合
      規定之時數。可見操作系爭油壓機及紅外線遮斷裝置，縱
      然非屬深度專業技能，但仍須依勞安法規定，有6小時之
      安全衛生教育訓練，當非由資深幹部口頭告知即已足，故
      被上訴人此部分辯詞，亦不可採。
  ５、續查被上訴人等雖復舉證人丁○○、庚○○、乙○○於上
      開刑案調查中稱，公司有規定，上班時安全開關都要打開
      ，若未打開，組員罰一千，組長罰二千，所有員工都知道
      ，因為有在打卡鐘旁公布欄公告，甲○○有糾正乙○○一
      手插腰一手操作機器之動作之證言，抗辯甲○○有要求油
      壓機現場操作之指揮監督人丁○○開啟安全開關以防止危
      險之發生，惟查被上訴人等並未制訂安全作業標準，已如
      前述，上開證人證言，已有不實，況甲○○亦自承伊未非
      在現場監督之人等語，則甲○○縱有現場要求乙○○操作
      機器之行為，亦非屬常態，自不能取代雇主應施以勞工安
      全衛生訓練6小時之義務，故被上訴人等此部分辯詞，自
      不可採。
  ６、又按違反保護他人之法律，致生損害於他人者，負賠償責
      任，但能證明其行為無過失者，不在此限，民法第184條
      第2項定有明文。又勞安法第1條既揭櫫該法係為防止職業
      災害，保障勞工安全與健康而制定，自屬保護勞工之法律
      。而甲○○既為上訴人在勞安法上之雇主，自應遵守勞安
      法第23條第1項及第25條第1項之規定，對從事油壓機工作
      之勞工，施以必要之安全衛生教育及訓練，及訂定操作油
      壓機之安全作業標準，且依當時情形又非不能注意，竟疏
      於注意，既未對操作系爭油壓機之丙○○及乙○○施以必
      要之安全衛生教育及訓練達6小時，致系爭事故發生當日
      ，系爭油壓機竟於紅外線遮斷裝置未啟動之狀態下開始作
      業，而使在系爭油壓機台上作業之乙○○，因無上開安全
      裝置之保護，受有右手手掌遭油壓機之壓板壓傷，並因而
      截肢之傷害，是甲○○就系爭事故之發生應有過失，揆諸
      上開規定，其自應對乙○○所受傷害負侵權行為損害賠償
      責任。
  ７、復按法人對於其董事或其他有代表權之人，因執行職務所
      加於他人之損害，應與行為人連帶負損害賠償責任，民法
      第28條定有明文。所謂執行職務，凡在外觀上足認為機關
      之職務行為，及在社會觀念上，與職務行為有適當牽連關
      係之行為，均屬之。又按民法第28條所謂「因執行職務所
      加於他人之損害」，並不以因積極執行職務行為而生之損
      害為限，如依法律規定，董事負執行該職務之義務，而怠
      於執行時所加於他人的損害，亦包括在內。(最高法院87
      年度台上字第2259號判決、64年台上字第2236號判例意旨
      參照）。查甲○○為鴻亞公司負責人（董事），依其職務
      本應有注意勞工安全之義務，卻怠於依勞安法第23條第1
      項及第25條第1項之規定，對從事油壓機工作之勞工，施
      以必要之安全衛生教育及訓練，及訂定操作油壓機之安全
      作業標準，致乙○○受有上開傷害，已如前述，揆諸前開
      判決、判例意旨，自有執行職務加損害於他人之情，則鴻
      亞公司自應與甲○○就損害，負連帶賠償責任。
  ８、續按受僱人服勞務，因非可歸責於自己之事由，致受損害
      者，得向僱用人請求賠償。民法第487條之1固定有明文。
      查乙○○於本院言詞辯論期日自承在發生系爭事故前，曾
      操作油壓機二次，亦不爭執被上訴人抗辯乙○○於上開刑
      案調查中自承知道每個機器都有安全開關等情（見本院卷
      第105頁背面），鴻亞公司組長丁○○亦曾口頭教導如何
      操作，亦如前述，則被上訴人等雖未依規定對乙○○施以
      必要安全衛生教育達6小時及制定安全作業標準，應負較
      大過失責任，然乙○○在已有操作油壓機經驗及知道有安
      全開關情形並曾受丁○○口頭教導下，即應注意，雖其未
      受足訓練不熟悉程序，仍應提醒他人代為開啟安全裝置，
      惟仍不注意，致其受傷，其亦有過失，故揆諸前開規定，
      乙○○係有可歸責於己之事由而受損害，自不得依民法第
      487條之1規定，請求鴻亞公司負債務不履行之損害賠償責
      任，從而，乙○○依公司法第23條第2項規定，請求甲○
      ○負連帶賠償責任云云，亦屬無據。
（二）被上訴人等與訴外人丙○○間有無法律上連帶關係？對此
      ，被上訴人等是否得主張時效抗辯？
  １、按連帶債務之成立，以明示或法律有規定者為限，民法第
      272條定有明文。又連帶債務，係指數債務人以共同目的
      ，負同一給付之債務，而其各債務人對債權人，均各負為
      全部給付義務者而言。而不真正連帶債務，係指數債務人
      ，以單一目的，本於各別之發生原因，負其債務，並因其
      中一債務之履行，而他債務亦同歸消滅者而言。
  ２、查甲○○於系爭事故發生前，未對操作油壓機之所屬勞工
      乙○○、丙○○施以必要之安全衛生教育及訓練，亦未訂
      定操作油壓機之安全作業標準，係違反保護他人之法律（
      勞安法第23條第1項、第25條第1項），致乙○○受有上開
      傷害，已如前述，而查丙○○係疏於注意而誤觸按鈕啟動
      系爭油壓機，致乙○○遭油壓機壓板壓傷，受有上開傷害
      ，甲○○與丙○○造成損害結果發生係屬各別獨立原因，
      侵權行為非共同，而對乙○○各負損害賠償責任，應屬不
      真正連帶債務，亦即鴻亞公司與甲○○，係因民法第184
      條第2項及第28條規定，對乙○○負連帶賠償責任，與丙
      ○○依民法第184條第1項前段應負侵權行為損害賠償責任
      之發生原因不同，兩者間無所謂內部比例分擔，或民法第
      188條第3項求償權的問題，兩者間非真正連帶債務，僅因
      相關法律關係偶然競合，時效期間應各自進行，是乙○○
      雖自系爭事故發生之日起，迄至二年時效完成，未向丙○
      ○求償，雖為兩造所不爭執，然鴻亞公司與甲○○亦不得
      援引丙○○得對乙○○提出之時效完成抗辯。
（三）被上訴人等應賠償乙○○減少勞動能力損失之數額為何？
  １、再按不法侵害他人之身體或健康者，對於被害人因此喪失
      或減少勞動能力或增加生活上之需要時，應負損害賠償責
      任。民法第193條第1項定有明文。續按身體或健康受侵害
      ，而減少勞動能力者，其減少及殘存勞動能力之價值，不
      能以現有之收入為準，蓋現有收入每因特殊因素之存在而
      與實際所餘勞動能力不能相符，現有收入高者，一旦喪失
      其職位，未必能自他處獲得同一待遇，故所謂減少及殘存
      勞動能力之價值，應以其能力在通常情形下可能取得之收
      入為標準(最高法院61年台上字第1987號判例意旨參照）
      。故其金額應就被害人受侵害前之身體健康狀態、教育程
      度、專門技能、社會經驗等方面酌定之。查乙○○於系爭
      事故發生前之月薪為2萬7000元，為兩造所不爭執，又查
      乙○○於系爭事故發生後之96年4月1日，在摩曼頓企業股
      份有限公司(下簡稱摩曼頓公司）任職，擔任銷售人員，
      月薪2萬4800元等情，固據其提出在職證明書及勞工保險
      被保險人投保資料表為證(見前審卷(一)第97、159頁），
      惟查乙○○於系爭事故前已取得中華民國工業電子丙級技
      術士證及電腦硬體裝條丙級技術士證，亦據其提出上開證
      照附卷可憑（見前審卷(一)第156、157頁），則乙○○受
      傷後之工作收入顯非係其在受傷前就其能力於通常情形下
      可能取得之收入，反而係其受傷前之薪資2萬7000元，雇
      主應已考量其專門技能、教育程度、社會經驗所給付，乃
      其通常情形下可取得之收入，即其如未受傷，應至少可領
      取2萬7000元之薪資，是乙○○因系爭事故所受減少勞動
      能力之損失，應為每月2萬7000元。
  ２、又查財團法人長庚紀念醫院（下簡稱長庚醫院）雖評估乙
      ○○接受右手截肢手術後，所減損之右手工作能力約為70
      %左右，有長庚醫院95年5月8日（95）長庚院法字第0333
      號、97年6月16日（九七）長庚院法字第0312號函附卷可
      查(見原審卷109頁、前審卷(二)第1頁），惟經核長庚醫
      院所為之上開評估，已自承僅單就裝截肢後之右手之工作
      能力予以研判，並未斟酌及上訴人整體之勞動能力，自不
      足據以認定乙○○所減損之勞動能力。又經本院前審送請
      台大醫院鑑定結果認為：乙○○之右手手掌因系爭事故受
      傷，而接受右前臂遠端處截肢手術，依勞工保險條例第53
      條附表勞工保險殘廢給付標準表所示，其殘廢等級屬於第
      6級「一上肢腕關節以上殘缺者」，其勞動能力之減損程
      度約為76.9%，此減損比例係估計整體勞動能力之減少程
      度，而非單指右上肢之機能減損程度等情，有台大醫院97
      年12月2日校附醫秘字第0970001814號函附卷可稽(見前審
      卷(二)130頁)，應認台大醫院已就乙○○之整體勞動能力
      為考量，故乙○○減少勞動能力之程度為76.9％。
  ３、再查乙○○係69年10月24日出生(見原審卷第227頁），於
      93年6月1日系爭事故發生時，僅有23歲又7個月，而依98
      年4月22日修正之勞動基準法第54條第1項第1款規定，我
      國勞工之強制退休年齡為65歲。參酌乙○○並自承除因系
      爭事故受有右前臂截肢之傷害外，身體狀況良好等語，並
      有體格檢查表附卷可參(見前審卷(一)第154、158頁），
      ，是其主張應以65歲計算其退休年齡，應屬可取。從而，
      乙○○因系爭事故所減少之勞動期間應為41年又5個月(65
      年－23年又7個月＝41年又5個月），而非乙○○所主張之
      42年。又上訴人每月所受減少勞動能力之價值為2萬7000
      元，已如上述，則乙○○請求一次給付其所受減少勞動能
      力之損失，自應將上開期間之中間利息予以扣除，經依霍
      夫曼計算法扣除中間利息後，乙○○所得一次請求之減少
      勞動能力之損失金額為5,583,812元【27,000元×268.000
      00000（41年又5個月即共計497個月之霍夫曼係數)ｘ76.9
      ％≒5,583,812，元以下四捨五入，以下同】，惟乙○○
      僅請求其中之5,554,451元，自應准許，至原審以霍夫曼
      係數20.00000000計算，乃乙○○於原審主張以37年計算
      請求減少勞動能力損失期間，而其於本院已擴張請求年數
      ，是因而霍夫曼係數即有所差異，附此敘明。
（四）乙○○應此職業傷害增加生活費支出若干？
  １、查乙○○因系爭事故受有右前臂截肢之傷害，已如上述，
      自有裝載義肢之必要。又上訴人於系爭事故發生後，曾於
      93年10月間向正全義肢復健器材有限公司(下簡稱正全義
      肢公司)購買肘下美觀功能義肢，定價9萬元，扣除健保給
      付4萬2000元後，上訴人自付4萬8,000元等情，有正全義
      肢公司陳報狀附卷可證(見前審卷(二)第241頁)，雖被上
      訴人等辯稱實際報價應為81,000元云云，並以報價單為據
      （見原審卷第53頁），惟查該報價單記載總價係9萬元，
      優惠折扣9千元，但報價有效期間為95年1月11日起30日，
      自不得作為計算基礎，被上訴人等此部分辯詞，尚不可採
      。是上訴人就此部分之支出，自得請求被上訴人賠償。雖
      被上訴人等復抗辯：上開報價單其中品名健保給付之肘下
      功能義肢，其可申請健保給付，自付金額為0，即無增加
      生活上之必需費用云云。惟查，健保全額給付之肘下功能
      義肢為手鉤式，有正全義肢公司報價單可參(見原審卷第2
      49頁) ，衡諸乙○○年紀尚輕，且受傷後從事銷售業務，
      倘裝設手鉤式義肢，顯有礙觀瞻，不利其心理重建及就業
      發展，是上訴人選擇裝設中價位之肘下美觀功能義肢（另
      有高價位電子自動義手38萬元），應屬合理，被上訴人等
      所為上開抗辯，尚不足取。
  ２、又肘下美觀功能義肢之承筒部分保固期限為3年，另矽膠
      手皮部分為消耗品，不予保固等情，亦據正全義肢公司及
      德林公司函復本院明確(見前審卷(二)第241、242頁），
      另經參酌身心障礙者醫療及輔助器具費用補助辦法(下簡
      稱身障醫療器具補助辦法）第4條第2項規定之標準表所示
      ，亦將肘下前臂義肢之補助年限明定為3年(見前審卷(一)
      第257頁），而身心障礙者申請肘下義肢單肢次數，亦約
      三年申請補助一次，有桃園縣政府99年2月6日府社障字第
      0990042878號函附卷可稽（見本院卷第61頁），足見乙○
      ○請求每3年更換義肢一次，經核尚屬合理。被上訴人等
      抗辯：乙○○原所提出之電子功能義肢，較美觀手精密、
      繁複，尚可保固六年，更何況無任何功能，純粹是美觀功
      能之美觀手義肢，故乙○○主張義肢耐用年數為3年不可
      採云云，惟查，依正全義肢公司提出之上開報價單（見原
      審卷第249頁），電子自動義手之價格高達38萬元，應屬
      材質、功能均較美觀手義肢佳之產品，故其保固年限為6
      年，自屬自然，當無法援引作為美觀手義肢使用期限之認
      定，被上訴人等所辯，應不可採。
  ３、上訴人自認伊於93年10月間向正全義肢公司購買肘下美觀
      功能義肢後，迄至97年7月29日始向德林股份有限公司（
      下簡稱德林公司）購買換裝較便宜之BE義肢，自付額為2
      萬元，但因發生脫皮狀況，再於98年2月23日訂購肘下美
      觀義肢等情，有德林公司義肢產品訂購單、回覆函附卷可
      查(見前審卷(二)第191、242頁），再查乙○○於系爭事
      故發生時，僅有23歲又7個月 (相當於23.58歲），依95年
      台閩地區簡易所示生命表，其平均餘命尚有55.79年 (見
      前審卷 (一)第135頁），扣除93年6月1日系爭事故發生之
      日起至98年2月23日止所經過之4年又8個月 (即4.75年)，
      應認上訴人尚有51.04年(55.79年－4.75年＝51.04年)需
      裝設肘下美觀功能義肢，則以每3年更換一次計算，上訴
      人將來所需更換義肢之次數共計17次(51.04÷3≒17)。
  ４、續按損害賠償，應以填補債權人所受損害及所失利益為限
      ，民法第216條第1項定有明文。經查除第一次裝設義肢應
      由健保予以補助外，第二次以後裝設義肢，因健保不予補
      助，非低收入戶得依上開辦法之規定，於每3年更換時得
      申請補助2萬元等情，有身障醫療器具補助辦法第4條第2
      項規定之標準表可稽（見前審卷 (一)第257頁)。而乙○
      ○所裝設之肘下美觀功能義肢定價為9萬元，已如前述，
      扣除其所得依上開辦法申請補助之2萬元後 (因補助2萬元
      使增加生活需要減少，故應扣除)，乙○○每更換一次義
      肢所須支出之費用為7萬元 (9萬元－2萬元＝7萬元)。又
      既係請求一次給付其未來所需更換義肢17次之費用，自應
      將上開期間之中間利息予以扣除，經依霍夫曼計算法扣除
      中間利息後，上訴人所得一次請求之減少勞動能力之損失
      金額為60萬9112元 (其計算式詳如附表所示)。
（五）乙○○應此職業傷害，慰撫金以若干為適當？
  １、另按不法侵害他人之身體，被害人雖非財產上之損害，亦
      得請求賠償相當之金額；又負損害賠償責任者，除法律另
      有規定或契約另有訂定外，應回復他方損害發生前之原狀
      ；又債權人得請求支付回復原狀所必要之費用，以代回復
      原狀，民法第193條第1項、第195條第1項前段、第213條
      第1項及第3項分別定有明文。
  ２、查乙○○於系爭事故發生時，年僅23歲餘，正值青春年少
      ，卻因系爭事故受有右前臂截肢之重傷害，是其在肉體上
      及精神上自必感受莫大痛苦，不言可喻，自得請求非財產
      上損害之慰撫金。爰斟酌乙○○係高中畢業，目前月薪2
      萬4800元，名下無財產(見原審卷第188、190、191頁、前
      審卷(一)第101、175頁）；而甲○○為國中畢業，目前為
      鴻亞公司之負責人，名下有多筆不動產，但有設定最高限
      額抵押權(見原審卷第190、191頁、前審卷(一)第181至18
      4頁、本院卷第95頁)，鴻亞公司93至95年度營業收入淨額
      分別為149,360,187元、176,494,604元、176,151,981元
      ，惟有向銀行借款約8,000萬元（營利事業所得稅結算申
      報書、借款餘額證明書，見前審卷(一)第164至173頁、第
      286至287頁）以及乙○○因系爭事故所受傷害係屬重大傷
      害無法回復，對其日後之生活、工作、社交造成影響甚鉅
      等一切情狀後，認乙○○請求賠償非財產上損害之慰撫金
      以80萬元為適當。
（六）乙○○所受傷害是否與有過失，被上訴人等可否主張過失
      相抵？
  １、按損害之發生或擴大，被害人與有過失者，法院得減輕賠
      償金額，或免除之。民法第217條第1項定有明文。
  ２、查被上訴人等抗辯：乙○○知悉系爭油壓機設有紅外線遮
      斷裝置，應於操作系爭油壓機時，開啟紅外線遮斷裝置，
      惟因其與訴外人丙○○在操作系爭油壓機時嘻鬧，致遭系
      爭油壓機之壓板壓傷，是上訴人就系爭事故之發生與有過
      失等語。經查然乙○○在已有操作油壓機經驗二次，並知
      道有安全開關情形並曾受丁○○口頭教導下，即應注意，
      雖其未受足訓練不熟悉程序，仍應提醒他人代為開啟安全
      裝置，惟仍不注意，致其受傷，其亦與有過失，已如前述
      （見前開得心證之理由（一）之8所述），至於被上訴人
      等所指乙○○與訴外人丙○○在操作系爭油壓機時嘻鬧，
      始發生系爭事故一節，無非以證人丁○○在原審所為之證
      言為據。惟證人丁○○在原審僅係證稱：「 (系爭事故發
      生時），有 (在現場），約離二十公尺，中間隔了一台油
      壓機和三台點銲機」、「原告(按：指乙○○)被壓後，有
      大叫，我才跑過去處理，我沒有看到他被壓傷的過程」、
      「當天原告與證人丙○○在工作時，我有去那邊取料，有
      看到他們在玩，有說有笑的在開玩笑，我沒有注意到他們
      的手做何動作」(見原審卷第101、102頁），顯見該證人
      丁○○並未目睹系爭事故發生之經過。至其所證稱乙○○
      與訴外人丙○○在工作時開玩笑一事，縱令屬實，亦係其
      在系爭事故發生前所見聞，尚難遽認與系爭事故之發生有
      何因果關係存在。是證人丁○○所為之上開證言，自不足
      據以認定乙○○係因嘻鬧而發生系爭事故，附此敘明。故
      斟酌乙○○之過失程度，應認其應負擔十分之二之賠償責
      任為適當。
（七）又乙○○於系爭事故發生後，受領鴻亞公司賠償金192 萬
      9,737元 (包含勞保局給付)及受領安泰壽險公司所給付之
      失能保險金24萬元，為兩造所不爭執，已如前述，乙○○
      並同意自被上訴人等應賠償金額中扣除，故被上訴人等應
      連帶賠償乙○○之金額為3,835,061元【（5,554,451＋60
      9,112＋800,000－1,929,737－240,000）Ｘ8／10≒3,835
      ,061】。
（八）綜上所述，乙○○依民法第184條第2項前段及第23條規定
      之侵權行為法律關係，請求被上訴人等連帶賠償其3,835,
      061元，即屬有據，惟原審已判決被上訴人等應連帶給付
      518,396元，故被上訴人等應再連帶給付乙○○3,316,665
      元及自起訴狀繕本送達翌日即94年12月16日起至清償日止
      ，按年息5%計算之利息部分，為有理由，應予准許，逾此
      部分，則無理由，應予駁回。又乙○○勝訴部分，其陳明
      願供擔保為假執行之宣告，經核於法並無不合，爰酌定相
      當擔保金額准許之。至於乙○○敗訴部分，其假執行之聲
      請失所附麗，應併予駁回。原審（除確定部分外）就上開
      應准許除518,396元外（即3,316,665元）及法定遲延利息
      部分，為上訴敗訴之判決，並駁回其假執行之聲請，尚有
      未洽，上訴意旨求予廢棄改判，為有理由，爰由本院予以
      廢棄改判如主文第2項所示，並依聲請為附條件之假執行
      之宣告。至於乙○○之請求不應准許部分，原判決為乙○
      ○敗訴之判決，並駁回其假執行之聲請，經核於法並無不
      合，上訴意旨求予廢棄改判，為無理由，應駁回其上訴。
      另被上訴人等就原判決准許部分提起附帶上訴，為無理由
      ，原審為其敗訴之判決，並無違誤，被上訴人等所為之附
      帶上訴，為無理由，應予駁回其附帶上訴。
（六）又本件事證已臻明確，兩造其餘之攻擊或防禦方法及證據
      ，經本院斟酌後，認為不足以影響本判決之結果，自無逐
      一詳予論駁之必要，併此敘明。
六、據上論結，本件上訴為一部有理由，一部無理由，附帶上訴
    為無理由，依民事訴訟法第449條第1項、第450條、第78條
    、第79條、第85條第2項、第463條、第392條，判決如主文
    。
中    華    民    國    99    年    5     月    4     日
                    民事第五庭
                        審判長法  官  李錦美
                              法  官  陳博享
                              法  官  黃雯惠
正本係照原本作成。
如不服本判決，應於收受送達後20日內向本院提出上訴書狀，其
未表明上訴理由者，應於提出上訴後20日內向本院補提理由書狀
（均須按他造當事人之人數附繕本）上訴時應提出委任律師或具
有律師資格之人之委任狀；委任有律師資格者，另應附具律師資
格證書及釋明委任人與受任人有民事訴訟法第466條之1第1項但
書或第2項（詳附註）所定關係之釋明文書影本。
中    華    民    國    99    年    5     月    5     日
                            書記官  秦慧榮
附註：
民事訴訟法第466條之1（第1項、第2項）：
對於第二審判決上訴，上訴人應委任律師為訴訟代理人。但上訴
人或其他法定代理人具有律師資格者，不在此限。
上訴人之配偶、三親等內之血親、二親等內之姻親，或上訴人為
法人、中央或地方機關時，其所屬專任人員具有律師資格並經法
院認為適當者，亦得為第三審訴訟代理人。


司法院資訊處製作；財團法人民間司法改革基金會備份。
